ACORDAO-COMPLETO-2530174

ACÓRDÃO 989/2022 ATA 16/2022 - PLENÁRIO

VISTOS, relatados e discutidos estes autos de Representação da Secretaria de Controle Externo da Educação, da Cultura e do Desporto (SecexEducação) a respeito de possíveis irregularidades ocorridas na Secretaria Especial da Cultura (Secult) , do Ministério do Turismo (MTur) , relacionadas ao projeto proposto por aquela Secretaria e intitulado "Casinha Games",
ACORDAM os Ministros do Tribunal de Contas da União, reunidos em Sessão Plenária, ante as razões expostas pelo Relator, em:
9.1. conhecer da presente representação, satisfeitos os requisitos de admissibilidade previstos nos arts. 235 e 237, inciso IV, do Regimento Interno deste Tribunal e no art. 103, § 1º, da Resolução - TCU 259/2014, para, no mérito, considerá-la procedente;
9.2. determinar à Secretaria Especial da Cultura do Ministério do Turismo, com fundamento no art. 43, inciso II, da Lei 8.443/1992, no art. 250, inciso II, do RITCU, e no art. 4º da Resolução-TCU 315/2020, que, no âmbito dos convênios 918971/2021, 918762/2021, 919257/2021, e outros que venham a ser celebrados com o mesmo objeto, se abstenha de adotar o modelo Estrutura Temporária, por afronta aos princípios da razoabilidade e da economicidade, e, nesse sentido:
9.2.1. suspenda de imediato o andamento dos projetos de Queimados-RJ, Sobradinho-DF e Salvador-BA, até que sejam identificados locais pré-existentes e adequados para receber o projeto Casinha Games em seu modelo de Estrutura Permanente, garantindo o atingimento de seus objetivos, de forma adequada e econômica;
9.2.2. identifique, no prazo de até 30 dias, juntamente com os governos do Estado do Rio de Janeiro e do Distrito Federal e com o Município de Salvador-BA, locais pré-existentes que possam atender a contento aos objetivos do programa, no modelo de Estrutura Permanente, mesmo que isso signifique levar a execução do projeto para outros municípios ou regiões administrativas, caso o Município de Queimados-RJ e/ou a região administrativa de Sobradinho-DF não disponha (m) de estruturas adequadas ou prefira (m) não dar continuidade ao projeto no formato de Estrutura Permanente;
9.2.3. no prazo de até 60 dias, firme aditivos aos instrumentos vigentes, adequando-os às medidas anteriores;
9.3. recomendar à Secretaria Especial da Cultura, com fundamento no art. 11 da Resolução-TCU 315/2020, que:
9.3.1. aprimore a gestão de riscos do projeto, promovendo um inventário de riscos realista, que seja acompanhado da previsão de medidas mitigadoras necessárias para fazer frente, ao menos, aos riscos de alto impacto e probabilidade;
9.3.2. proceda com alta diligência no monitoramento e na avaliação dos convênios subjacentes, de forma a demonstrar a não ocorrência de comprometimento da independência da Secretaria, em função do fato de ser ela própria a proponente original do objeto conveniado;
9.3.3. proceda, juntamente com os convenentes, ao refinamento do plano de trabalho do projeto, melhor caracterizando seus elementos básicos, tais como duração e carga horária dos cursos, seu público-alvo e suas metas de desempenho, como forma de contribuir para a boa execução do objeto conveniado e para seu adequado monitoramento e avaliação; e
9.3.4. verifique, quando da análise com vistas ao aceite licitatório, se os convenentes procederam à efetivação da devida pesquisa regionalizada de preços para o projeto, acompanhada da comprovação de sua adequação aos preços praticados pelo mercado;
9.4. dar ciência à Secretaria Especial da Cultura e ao Ministério do Turismo, com fundamento no art. 9º, inciso II, da Resolução-TCU 315/2020, de que representam falhas no planejamento do projeto Casinha Games:
9.4.1. ausência de gestão de riscos de projeto, nos termos do Decreto 9.203/2017 e da Instrução Normativa 01/2016-MP/CGU;
9.4.2. celebração de convênio com plano de trabalho genérico e com objeto, objetivos, custos e metas imprecisos, nos termos do § 1º do art. 116 da Lei 8.666/1993, do art. 1º, § 1º, XXIV, e do art. 19 da Portaria Interministerial 424/2016;
9.4.3. falhas na verificação da adequação dos custos aos preços de mercado e ausência de regionalização de custos, nos termos do art. 11 do Decreto 6.170/2007 e do art. 1º, § 1º, XXXIV, da Portaria Interministerial 424/2016; 
9.4.4. indícios de comprometimento da impessoalidade na participação da Empresa Ghost Jack Entertainment na definição do escopo do projeto, nos termos do art. 37 da Constituição Federal de 1988 e do art. 11 do Decreto 6.170/2007; e
9.4.5. aprovação do projeto por parecerista credenciada sem que lhe fossem fornecidos elementos mínimos e definitivos para bem caracterizar e avaliar o projeto, nos termos do § 3º do art. 6º do Decreto 10.755/2021;
9.5. dar ciência desta deliberação ao Ministério do Turismo, à Secretaria Especial da Cultura, à Secretaria de Estado de Cultura e Economia Criativa do Distrito Federal, à Secretaria de Estado de Cultura e Economia Criativa do Rio de Janeiro, ao Município de Salvador, ao Tribunal de Contas do Distrito Federal, ao Tribunal de Contas do Estado do Rio de Janeiro, ao Tribunal de Contas da Bahia, à Comissão de Cultura da Câmara dos Deputados e à Comissão de Educação, Cultura e Esporte do Senado Federal; e
9.6. arquivar os presentes autos, com fundamento no art. 169, V, do Regimento Interno do Tribunal de Contas da União.

Representação a respeito de possíveis irregularidades ocorridas no órgão, relacionadas ao projeto intitulado "Casinha Games".

Ministério do Turismo; Secretaria Especial da Cultura.

3. Representante: Secretaria de Controle Externo da Educação, da Cultura e do Desporto (SecexEducação).

13.1. Ministros presentes: Ana Arraes (Presidente), Walton Alencar Rodrigues, Benjamin Zymler, Vital do Rêgo e Antonio Anastasia.
13.2. Ministros-Substitutos convocados: Augusto Sherman Cavalcanti (Relator) e Marcos Bemquerer Costa.
13.3. Ministros-Substitutos presentes: André Luís de Carvalho e Weder de Oliveira.

AUGUSTO SHERMAN

Adoto, como relatório, excerto da instrução vazada à peça 138 destes autos, anuída pelo titular da Secretaria de Controle Externo da Educação, da Cultura e do Desporto (SecexEducação) (peça 139) :
"INTRODUÇÃO
Cuidam os autos de representação da unidade técnica (peça 1) a respeito de possíveis irregularidades ocorridas na Secretaria Especial da Cultura (Secult) , do Ministério do Turismo (MTur) , relacionadas ao projeto proposto por aquela Secretaria e intitulado 'Casinha Games', homologado pela Decisão 97, de 8 de setembro de 2021, do Ministro de Estado do Turismo, Sr. Gilson Machado (peça 4) , que o tornou apto ao recebimento de recursos do Fundo Nacional de Cultura (FNC) , após recomendação prévia da Comissão do Fundo Nacional de Cultura (CFNC) , realizada em 18 de fevereiro de 2021 (peça 13, p. 4-20) .
O projeto Cultura Digital - Casinha Games, proposto pelo Secretário Especial da Cultura, Mario Luis Frias, é descrito como a 'criação de um complexo cultural multimodal direcionado ao setor audiovisual, artes multidimensionais, inclusão digital, jogos eletrônicos, empreendedorismo e gestão de projetos' (peça 29, p. 10; peça 34, p. 2) .
HISTÓRICO
3.	Após a matéria ter sido preliminarmente analisada à peça 19, o Ministro-Relator Augusto Sherman Cavalcanti, por Despacho à peça 21, determinou a realização de diligência à Secult, a qual foi promovida por meio do ofício à peça 22 e respondida pela documentação acostada às peças 24 a 26. 
4.	Em seguida, esta unidade instrutora coletou evidências adicionais (peças 28 a 39) e manifestou-se novamente às peças 40-41, propondo a realização de oitiva do Ministério do Turismo e da Secretaria Especial da Cultura, além de recomendações, determinações e ciências. 
5.	No entanto, antes de encaminhar as deliberações propostas, o Ministro-Relator considerou que alguns pontos precisavam ser melhor esclarecidos pelo Ministério do Turismo e pela Secretaria Especial da Cultura e se manifestou, à peça 42, determinando a realização de oitiva dos referidos órgãos, nos termos dos arts. 250, inciso V, e 276, § 2º, do RITCU, no prazo de 5 dias. 
6.	A referida oitiva foi promovida pelos Ofícios 7149 e 7150/2022-TCU/Seproc (peças 44 e 43) , que foram recebidos em 24/2/2022, conforme termos de recebimento às peças 45 e 46, e respondida pelos documentos juntados às peças 47 a 128 e 130 e 131.
EXAME TÉCNICO
7.	Por meio do Ofício 164/2022/GM (peça 47) , o Chefe de Gabinete do Ministro do Turismo encaminha o Ofício 1040/2022/SECULT/GAB/SECULT (peça 52) e uma série de documentos. Por sua vez, o Secretário Especial da Cultura Adjunto, por meio do referido Ofício 1040/2022/SECULT/GAB/SECULT (peça 52) , encaminha o Ofício 338/2022/SEFIC/SECULT (peça 130) e a Nota Técnica 5/CGFD/DFDCT/SEFIC/SECULT (peça 131) , com o fito de atender ao requerido.
8.	Cumpre esclarecer que, apesar da diversidade de documentos acostados, apenas a peça 131 trouxe elementos para responder a oitiva promovida pelos Ofícios 7149 e 7150/2022-TCU/Seproc. Todas as demais peças tratam ou de comunicações internas desnecessárias ao processo (por exemplo, peças 48, 53, 58, 59, 60, 63, 64, 65, 66, e outras) ou de documentações já analisadas nos presentes autos (por exemplo, peças 49, 50, 51, 54, 55, 56, 57, 61, 62, 67, 68 e 69 a 127) - algumas até apresentadas em duplicidade.
9.	Ainda a título de esclarecimento, informa-se que os conteúdos das peças 49 a 51 e 53 a 127 já constavam, em sua integralidade, das peças 13; 24 a 26 e 28 a 34 deste processo. Apenas parte da peça 128 ainda não constava dos autos. Porém, a referida peça trata de cópia do processo eletrônico sobre as deliberações da Comissão do Fundo Nacional da Cultura no exercício de 2021, destacadamente apresentando os projetos considerados aptos a receber recursos do FNC naquele exercício. Assim, o conteúdo deste documento também já havia sido considerado nos autos, naquilo que lhe é pertinente.
10.	Desta forma, considerando que todas as demais peças não trazem elementos novos e úteis aos autos, passa-se, agora, à análise das informações prestadas à Nota Técnica 5/CGFD/DFDCT/SEFIC/SECULT (peça 131) , em resposta à oitiva promovida pelo Relator, à peça 42.
Análise
a.1) adoção do modelo de Estrutura Temporária para os projetos de Queimados-RJ e Sobradinho-DF em detrimento da utilização de opção mais econômica em Estrutura Permanente, tendo como consequência um custo extra no montante de R$ 1.930.310,00 sem aparente justa causa, na execução desses dois projetos, em afronta aos princípios da razoabilidade e da economicidade (instrução da unidade técnica à peça 40, p. 17-22) ; 
a.2) não padronização quanto à implementação do Projeto Casinha Games em unidades pré-existentes, uma vez que esse modelo se mostra economicamente mais vantajoso por ter um custo menor que o modelo temporário e tendo em vista que atenderia plenamente os objetivos do projeto (instrução da unidade técnica à peça 40, p. 17-22) ; 
11.	Quanto a estes dois pontos, por sua relevância, transcreve-se a seguir a manifestação encaminhada pelos gestores:
A proposição do Projeto 'Cultura Digital - Casinha Games' ocorreu no âmbito da Secretaria Especial de Cultura, por meio de sua Gerência de Projetos, conforme mencionado no item 3 da presente Nota Técnica. Verifica nos Processos nº 72031.005258/2021- 89 e 72031.005705/2021-08. O projeto foi desenvolvido pela Gerência de Projetos da Secretaria Especial de Cultura, e posteriormente encaminhado a SEFIC para tratativas de modo a viabilizar a formalização das parcerias, por meio de Convênio. Assim, a definição do formato de estrutura temporário ou permanente foi pré-estabelecida pela gestão, e portanto não há como esta Coordenação Geral manifestar-se quanto ao questionamento do TCU. 
Ademais, a referida gerência ponderou que as estruturas estabelecidas para cada situação foram escolhidas de acordo com o melhor custo-benefício, o que, quanto a este mérito, a Coordenação Geral não tem como opinar (peça 131, p. 2) .
12.	Observa-se que a Nota Técnica 5/CGFD/DFDCT/SEFIC/SECULT (peça 131) não responde aos itens a.1 e a.2 da oitiva, haja vista ter sido elaborada pela Coordenação Geral de Fomento Direto (CGFD) , no limite de suas competências. A CGFD é subunidade componente do Departamento de Fomento Direto e Cultura do Trabalhador (DFD) , da Secretaria Nacional de Fomento e Incentivo à Cultura (Sefic) , da Secretaria Especial da Cultura (Secult) .
13.	Assim, como a peça 131 não foi complementada por outras informações provenientes de níveis estratégicos da Secult e MTur, a resposta apresentada restou lacunosa e não é capaz de elidir a irregularidade apontada. Em tempo, cabe informar que a ausência de esclarecimentos adicionais foi confirmada por contato telefônico junto à Assessoria de Controle Interno do Ministério do Turismo.
14.	Nesse sentido, a resposta apresentada aos itens a.1 e a.2 deixa claro que MTur e Secult se furtaram a apresentar suas razões de justificativa acerca da falta de economicidade do modelo de Estrutura Temporária, desperdiçando a oportunidade franqueada pelo Ministro-Relator de esclarecerem a opção por sua adoção em detrimento do modelo de Estrutura Permanente. 
15.	Ademais, apesar de a Nota Técnica 5/CGFD/DFDCT/SEFIC/SECULT afirmar que Gerência de Projetos da Secretaria Especial de Cultura escolheu cada modelo 'de acordo com o melhor custo-benefício' (peça 131, p. 2) , a referida Gerência não se manifestou nos autos e, muito menos, apresentou documentação capaz de comprovar que teria de fato avaliado o melhor custo-benefício para cada localidade e modelo.
16.	Sendo assim, mantém-se o entendimento expresso na instrução à peça 40, de que a adoção do modelo de Estrutura Temporária pelo projeto Casinha Games afronta os princípios da razoabilidade e da economicidade e, sendo assim, a Secretaria Especial da Cultura do Ministério do Turismo deveria abster-se de adotar tal modelo.
17.	Defende-se que os objetivos do projeto podem ser plenamente atendidos pelo modelo de Estrutura Permanente, o qual comporta a mesma quantidade de alunos que as unidades temporárias, a um custo inferior de cerca de R$ 965.155,00, por unidade.
a.3) ausência de gestão de riscos de projeto, nos termos do Decreto 9.203/2017 e da Instrução Normativa 01/2016-MP/CGU (instrução da unidade técnica à peça 40, p. 12) ;
18.	Em relação a esse aspecto, a CGFD informou que, em sua atuação no sentido de viabilizar a formalização das parcerias previamente definidas pela Secult, pautou-se pela Portaria Interministerial 424/2016, que regulamenta a celebração de convênios, e que a referida Portaria não exige a avaliação de gestão de risco individualizada para as propostas a serem celebradas.
19.	A CGFD acrescentou ainda que, considerando os apontamentos do TCU, irá atualizar seus manuais e modelos para que seja feita a análise de risco das propostas culturais e que, dentro de sua capacidade operacional, realiza o acompanhamento pari passu dos convênios sob sua responsabilidade (peça 131, p. 2-3) .
20.	Considera-se que o posicionamento da Coordenação-Geral se mostra salutar e reitera-se o entendimento apresentado à peça 40 de que a ausência da gestão de riscos de um projeto aumenta a chance de que não sejam atingidos seus objetivos, principalmente quando se trata de projetos complexos, como no caso ora em apreço.
a.4) falta de segregação de funções na proposição, concepção, detalhamento e seu monitoramento e avaliação, nos termos do art. 11, III, 'b' da Instrução Normativa 01/2016-MP/CGU (instrução da unidade técnica à peça 40, p. 13) ; 
21.	No que tange a este ponto, a CGFD, com base no Decreto 10.359/2020, apresenta as competências do Departamento de Fomento Direto e Cultura do Trabalhador (DFD) , do qual é parte, e destaca o seu organograma interno, conforme o mesmo decreto.
22.	A CGFD destaca, ainda, o inciso III do art. 35 do Decreto 10.359/2020, que estabelece que 'ao Departamento de Fomento Direto e do Programa de Cultura do Trabalhador compete' (...) 'planejar a execução das atividades relativas à admissibilidade, à celebração, ao acompanhamento, à fiscalização e à avaliação quanto ao objeto dos convênios ou instrumentos congêneres'.
23.	Assim, conforme aquela Coordenação-Geral, as atividades de admissibilidade, formalização, acompanhamento, monitoramento e avaliação de resultados encontram-se divididas nas 3 Coordenações que a compõem, a saber: Coordenação de Formalização (COOF) ; Coordenação de Acompanhamento da Execução (COAE) e Coordenação de Avaliação de Resultados (COAR) (peça 131, p. 3) . Assim, a segregação de função ocorreria no nível de Coordenação, visto que cada uma seria responsável por uma fase da execução das parcerias.
24.	Ademais, os gestores acrescentam que, no caso do projeto Casinha Games, sua proposição e desenvolvimento couberam à Secretaria Especial de Cultura, por meio de sua Gerência de Projetos, enquanto as tratativas para viabilizar a formalização das parcerias couberam à Sefic (peça 131, p. 3-4) .
25.	Quanto a este aspecto, a instrução à peça 40 havia expressado o entendimento de que a Sefic, por meio da CGFD, havia sido a responsável pela concepção do projeto e pela formalização das parcerias, ao mesmo tempo em que o acompanhamento do projeto ficaria a cargo da Coordenação de Acompanhamento da Execução, uma das subunidades da CGFD. 
26.	Deste modo, a referida instrução destacou que o fato de as atividades de monitoramento e avaliação do projeto serem realizadas pela mesma Secretaria Nacional responsável pela sua concepção e proposição representava o risco de que seu monitoramento e a avaliação de seus resultados tivessem a sua independência comprometida.
27.	No entanto, considerando as ponderações apresentadas pela CGFD à peça 131, de que a concepção e proposição do projeto couberam à Gerência de Projetos da Secult e que as atividades de admissibilidade, formalização, acompanhamento, monitoramento e avaliação de resultados encontram-se divididas nas 3 Coordenações que a compõem, entende-se que o modelo adotado pelos gestores pode ser suficiente para garantir a devida segregação de funções. Sendo assim, deixa-se de propor a ciência anteriormente apresentada no item 139.6.2 da instrução de peça 40.
28.	De todo modo, destaca-se que os gestores devem adotar todos os cuidados possíveis para demonstrar que o fato de o projeto ter sido uma iniciativa da própria Secult não irá comprometer a isenção de seu monitoramento e avaliação, de forma que se mantém a proposta de recomendação anteriormente formulada no item 139.5.2 da instrução de peça 40.
a.5) celebração de convênio com plano de trabalho genérico e com objeto, objetivos, custos e metas imprecisos, nos termos do § 1º, do art. 116 da Lei 8.666/1993, do art. 1º, § 1º, XXIV e do art. 19 da Portaria Interministerial 424/2016 (instrução da unidade técnica à peça 40, p. 14-17) ; 
29.	Quanto a este aspecto, a posição da CGFD foi de que 'todos os itens previstos no art. 19 da PI 424/2016 foram atendidos e encontram-se devidamente registrados nas respectivas 'abas' da Plataforma +Brasil'. Ademais, a Coordenação-Geral destacou que 'os Convênios nº 918971/2021 (Edição Distrito Federal) , nº 918762/2021 (Edição Rio de Janeiro) e nº 919257/2021 (Edição Salvador/BA) foram celebrados com objeto padronizado, conforme previsto no inciso XXIII, art. 1º da PI 424/2016', o que significa que, nos termos deste inciso, os modelos ou critérios a serem seguidos nos instrumentos que visam ao atingimento de objetivo similar são definidos pelo concedente, especialmente quanto às características do objeto e ao seu custo (peça 131, p. 4-5) .
30.	Quanto a este ponto, a instrução de peça 40 havia apontado que ainda remanesciam indefinições relativas à quantidade de alunos por semestre letivo e às cargas horárias semanal e total dos cursos (ver tabela 5 daquela instrução, à peça 40, p. 15-16) , com potenciais reflexos em seus custos. Ademais, como se pode observar à Tabela 2 daquela instrução (peça 40, p. 4) , as metas do projeto Casinha Games foram definidas apenas em termos de etapas do cronograma a serem cumpridas, não guardando relação com o nível de alcance do objeto em si. 
31.	Assim, a instrução anterior havia apontado que, mesmo após a celebração dos convênios, ainda precisavam ser detalhadas definições básicas quanto ao escopo, ao alcance e às metas do projeto; dificultando sua operacionalização por parte dos convenentes e inviabilizando a avaliação quanto ao nível de alcance dos objetivos do projeto.
32.	Entende-se que o posicionamento manifestado pela CGFD à peça 131 não é suficiente para descaracterizar a situação apresentada à peça 40, especialmente quanto às indefinições relativas às metas do projeto, à quantidade de alunos por semestre letivo e às cargas horárias semanal e total dos cursos. Desta maneira, mantém-se o posicionamento adotado por aquela instrução quanto a este ponto. 
33.	Por fim, destaca-se a informação apresentada pela CGFD à peça 131, p. 4, relativa à formalização do convênio 919257/2021 (Edição Salvador/BA) . Quanto a este aspecto, rememora-se que, na diligência promovida à peça 21, p. 3, o Ministro-Relator havia solicitado a ' b.6) apresentação, caso houver, de eventuais execuções do projeto Casinha Games em outros estados e/ou municípios, especificando o momento das execuções do projeto nesses lugares, bem como em que medida essas eventuais parcerias com os entes subnacionais já estão sendo negociadas'. Em resposta a este item, o Departamento de Fomento Direto e Cultura do Trabalhador havia respondido apenas que 'trata-se de um projeto piloto, sendo os convênios com os Governos do Rio de Janeiro e Distrito Federal a primeira edição do Programa' (peça 24, p. 7) .
34.	A instrução de peça 40 já havia apontado que o Termo de Referência do projeto (peça 29, p. 153-154) e seu programa na Plataforma +Brasil (peça 29, p. 3) indicavam a realização do projeto na cidade de Salvador/BA. No entanto, considerando a resposta à peça 24, p. 7, e a não identificação de empenho próprio no SIAFI, naquele momento, entendeu-se que a parceria com aquele município não havia evoluído.
35.	No entanto, diante da nova resposta e, em consulta à Plataforma +Brasil, observa-se que, na verdade, o convênio 919257/2021 (Edição Salvador/BA) , encontra-se empenhado, publicado e assinado (peça 132) . As notas de empenho emitidas pelo concedente foram juntadas às peças 133 e 134, e totalizam R$ 1.457.035,00. O valor integral do convênio, já incluída a contrapartida, é de R$ 1.521.350,00 (peça 132, p. 3) .
36.	Assim, apesar de não afetar o encaminhamento desta instrução no que diz respeito ao ponto a.5 da oitiva, a formalização do convênio com o município de Salvador no modelo de Estrutura Temporária reforça o problema a que se referem os itens a.1 e a.2 acima apresentados. Isto porque, ao optar-se pela adoção deste modelo em três de suas quatro unidades, o projeto Casinha Games deverá incorrer em um custo total extra de R$ 2.895.465,00 (R$ 965.155,00, por unidade) , em relação ao que incorreria se todas as suas unidades fossem implantadas no modelo de Estrutura Permanente - e isso apenas em sua etapa piloto.
37.	Desse modo, reforça-se, mais uma vez, o entendimento de que a adoção do modelo de Estrutura Temporária afronta os princípios da razoabilidade e da economicidade e, sendo assim, a Secretaria Especial da Cultura do Ministério do Turismo deveria abster-se de adotá-lo.
a.6) ausência de regionalização de custos, nos termos do art. 1º, § 1º, XXXIV, da Portaria Interministerial 424/2016 (instrução da unidade técnica à peça 40, p. 10-12) ; 
38.	Quanto a este item, a CGFD informou que:
Quanto à regionalização de custos, não há como esta Coordenação Geral manifestar-se quanto ao levantamento supra, tendo em vista que esta fase do projeto já havia sido avaliada pela Gerência de Projetos da Secretaria Especial de Cultura. Todavia, entende-se que, considerando a obrigatoriedade dos Convenentes em realizar os procedimentos licitatórios para todas as contratações previstas no Plano de Trabalho (art. 49 da PI 424/2016) , os mesmos serão avaliados previamente à liberação financeira, quando do aceite licitatório. Assim, somente o recurso referente ao valor total licitado será repassado aos convenentes (peça 131, p. 5) .
39.	A instrução de peça 40 destacou que o fato de o Plano de Trabalho, o Termo de Referência, as Planilhas de Custos, e outros documentos constitutivos, terem sido elaborados de forma centralizada, pela Secult, contribuiu para a falta de regionalização dos custos estimados para o projeto Casinha Games.
40.	Este modelo, como bem destacado pela CGFD à peça 131, p. 4, é definido pelo inciso XXIII, do art. 1º, da Portaria Interministerial 424/2016, que trata da padronização do objeto, no sentido de que instrumentos que visam ao atingimento de objetivo similar têm seus modelos ou critérios definidos pelo concedente, especialmente quanto às características do objeto e ao seu custo.
41.	Diante disso, a instrução de peça 40 havia proposto recomendação à Secult para que, quando da realização dos processos licitatórios pelos convenentes, promovesse e exigisse a devida pesquisa regionalizada de preços para o projeto, acompanhada da comprovação de sua adequação aos preços de mercado.
42.	Considerando que a CGFD destacou à peça 131 que os procedimentos licitatórios para todas as contratações previstas no Plano de Trabalho serão avaliados previamente à liberação financeira, quando do aceite licitatório, entende-se pertinente a manutenção da recomendação anteriormente proposta, com ajustes de forma, no sentido de que os aspectos de regionalização e de adequação aos preços de mercado sejam observados pela Secult, quando da análise com vistas ao aceite licitatório.
43.	Por fim, ressalta-se que, também para o item a.6, a resposta apresentada pela Secult e MTur mostrou-se incompleta, em decorrência da ausência de manifestação dos níveis estratégicos desses órgãos, no que diz respeito à questão da regionalização dos custos do projeto.
a.7) falha na pesquisa de preços e na verificação da adequação dos custos aos preços de mercado, nos termos do art. 11 do Decreto 6.170/2007 e do art. 1º, § 1º, XXXIV, da Portaria Interministerial 424/2016 (instrução da unidade técnica à peça 40, p. 22-23) ; 
44.	Quanto a este ponto, a CGFD informou que:
Ressalte-se que a preposição Projeto 'Cultura Digital - Casinha Games' ocorreu no âmbito da Secretaria Especial de Cultura, por meio de sua Gerência de Projetos, conforme mencionado no item 3 da presente Nota Técnica. Verifica-se que nos Processos nº 72031.005258/2021-89 e 72031.005705/2021-08 o projeto, desenvolvido pela Gerência de Projetos da Secretaria Especial de Cultura, foi posteriormente encaminhado a SEFIC para tratativas de modo a viabilizar a formalização das parcerias, por meio de Convênio. Assim, a pesquisa de preço não ocorreu no âmbito desta CGFD, não havendo como manifestar-se quanto ao questionamento do TCU. 
Quanto a verificação da adequação dos custos aos preços de mercado o Plano de Trabalho do Projeto foi alvo de análise de Parecerista Credenciada, por meio do Parecer Técnico nº 02/2021 (1034639) , no qual registra-se que 'valores dos itens do orçamento, tanto de aquisições como de serviços estão dentro da média de mercado' (peça 131, p. 5) .
45.	Na mesma linha do apontado em relação ao tópico anterior, novamente a resposta apresentada pela Secult e MTur mostra-se incompleta, em decorrência da ausência de manifestação dos níveis estratégicos desses órgãos, no que diz respeito à questão da adequação aos preços de mercado por parte do projeto.
46.	Assim, ainda considerando que a CGFD destacou, à peça 131, p. 5, que os procedimentos licitatórios para todas as contratações previstas no Plano de Trabalho serão avaliados previamente à liberação financeira, quando do aceite licitatório, entende-se pertinente a manutenção da recomendação anteriormente proposta, à peça 40, com ajustes de forma, no sentido de que a adequação aos preços de mercado seja observada pela Secult, quando da análise com vistas ao aceite licitatório.
47.	Por fim, esclarece-se que, em relação ao que foi alegado sobre a parecerista credenciada ter se manifestado quanto à adequação dos preços aos valores de mercado, este aspecto será abordado adiante, na análise do item a.9.
a.8) existência de indícios de comprometimento da impessoalidade na participação da empresa Ghost Jack Entertainment na definição do escopo do projeto, nos termos do art. 37 da Constituição Federal de 1988 e do art. 11 do Decreto 6.170/2007 (instrução da unidade técnica à peça 40, p. 22-23) ; 
48.	No que tange a este aspecto, a CGFD se posicionou da seguinte maneira:
Conforme ressaltado anteriormente e mencionado no item 3 da presente Nota Técnica, corroborado nos Processos nº 72031.005258/2021-89 e 72031.005705/2021-08, a Gerência de Projetos da Secretaria Especial de Cultura não solicitou a esta Coordenação Geral contato com a referida empresa e tampouco participação no escopo do projeto, sendo o mesmo encaminhado a SEFIC para tratativas de modo a viabilizar a formalização das parcerias, por meio de Convênio. Assim, não há como esta Coordenação Geral manifestar-se quanto ao questionamento do TCU.
49.	Mais uma vez, a ausência de manifestação dos níveis estratégicos de Secult e MTur deixa sem resposta o presente item da oitiva promovida pelo Ministro-Relator à peça 42.
50.	De toda forma, destaca-se a relevância do tema aqui abordado, haja vista que, como pontuado na instrução de peça 40, p. 23:
121.	De qualquer maneira, importante ressaltar que mostra-se atípica a participação da empresa Ghost Jack Entertainment no processo de concepção do projeto Casinha Games, haja vista que sua proposta comercial (peça 13, p. 161-165) :
121.1.	é a única proposta comercial constante do SEI 72XXX.005258-XX21-89 (peças 13; 30-33) , sem que haja no processo nenhuma justificativa para o fato de não terem sido buscadas outras propostas no mercado; 
121.2.	foi encaminhada à parecerista credenciada responsável pela avaliação do projeto quanto à sua adequação aos preços de mercado, após diligência em que a parecerista questionava a coerência de aspectos básicos do projeto (ver itens 31 e 84-88) , fato este que ficou registrado no item 10.5 de seu parecer (peça 13, p. 171) e 
121.3.	foi incorporada pelo Plano de Curso do projeto (peça 28, p. 51-52) , que apresenta como 'Metodologia - Proposta de Disciplinas Fundamentais' exatamente o conteúdo proposto pela Ghost Jack Entertainment  (peça 13, p. 162-164) , o que demonstra que a referida empresa contribuiu de forma relevante para a definição de escopo do projeto.
 122.	Ademais, chama atenção que a proposta, de 16/3/2021, destinada à Secult, ao Secretário Especial Mario Frias e ao Gerente de Projetos responsável, Sr. 'Roger Paes' [Rogério Silva Paes] afirme que o documento está sendo encaminhado 'após nossos diversos encontros' (peça 13, p. 161) . Tal afirmação reforça que a referida empresa contribuiu ativamente desde o início da concepção do projeto, idealizado e desenvolvido pela Secult. A empresa, no entanto, não se caracteriza como fornecedor exclusivo do objeto 'implementação e gestão do conteúdo educacional' (ver item 48) , nem como empresa de notória especialização (ver item 49) . Ademais, considerando tratar-se de empresa que trabalha com animação, audiovisual e e-games, causa estranheza que seu sítio [https://www.ghostjack.com/] atualmente encontre-se em construção (peça 39) .
52.	Dessa forma, mesmo que a referida empresa não tenha sido, nem venha a ser, contratada para a gestão do conteúdo educacional do Projeto Casinha Games, destaca-se que o fato de sua proposta ter embasado o parecer pela aprovação do projeto (peça 13, p. 171) e estar refletida no conteúdo programático do Plano de Curso (peça 28, p. 51-52) já é suficiente para caracterizar sua íntima participação na concepção do projeto.
53.	Nesse sentido, reitera-se o entendimento da instrução anterior no sentido de que o fato de não se ter buscado propostas de outros fornecedores - tanto para avaliar a vantajosidade dos custos apresentados pela Ghost Jack Entertainment, quanto para eventualmente aprimorar o conteúdo programático dos cursos propostos - configura-se em afronta ao princípio da impessoalidade e ao disposto no § 3º do art. 6º do Decreto 10.755/2021, que regulamenta a Lei 8.313/1991.
a.9) aprovação do projeto por parecerista credenciada sem que lhe fossem fornecidos elementos mínimos e definitivos para bem caracterizar e avaliar o projeto, nos termos do § 3º do art. 6º do Decreto 10.755/2021 (instrução da unidade técnica à peça 40, p. 23-24) .
54.	Por fim, quanto a este item, os gestores informaram que os pareceres emitidos por pareceristas credenciados são regidos pela Portaria MinC 39/2017, que orienta que sejam observadas a legislação relativa a transferências voluntárias, bem como a Lei 8.313/1993, e seu regulamento. Assim, a CGFD destaca os seguintes trechos da referida Portaria: 
Art. 11. No caso de projetos que tenham recursos advindos do Fundo Nacional de Cultura e/ou da Administração Direta, o parecer técnico, por analogia, abordará os aspectos indicados na instrução normativa em vigor, respeitada a legislação vigente relativa a transferências voluntárias e a fase de análise do projeto. 
Art. 12. O parecerista responsável pela análise do produto principal deverá promover a avaliação dos custos administrativos do projeto e a consolidação dos pareceres emitidos. 
Art. 13. O MinC poderá solicitar ao proponente documentos ou informações complementares destinadas a subsidiar a análise do projeto. 
§ 1º Caso a resposta à diligência seja insuficiente, o proponente poderá ser diligenciado novamente. 
55.	Considerando o exposto, a CGFD afirmou que:
os pareceristas podem solicitar ao Ministério que o proponente seja diligenciado de modo a que os autos possuam informações suficientes para subsidiar a análise do projeto. Deste modo, considerando que a Parecerista não solicitou nova diligência, e sendo ela a especialista no tema, entende-se que a documentação apresentada era suficiente para avaliar todo o projeto. Ademais, os pareceristas possuem autonomia em suas análises, os quais após emitidos são validados pela Administração Pública (peça 131, p. 6) .
56.	Quanto a este ponto, destaca-se que ambas as instruções anteriores - tanto a de peça 19 (itens 45 a 49 e 61 a 69) , quanto a de peça 40 (itens 125 a 130) - já haviam evidenciado que o projeto Casinha Games foi submetido à Comissão do Fundo Nacional da Cultura (CFNC) com parecer favorável à sua aprovação (peça 13, p. 170-172) , considerando-o como 'passível de realização' (peça 13, p. 171) , mesmo após diversos questionamentos da parecerista não terem sido sanados (peça 13, p. 149-151) e sem que a Secult prestasse informações suficientes para bem caracterizar o projeto, sua exequibilidade técnica, a regularidade da aplicação dos recursos propostos e com divergências quanto ao próprio custo total do projeto. 
57.	Ademais, como bem pontuou a CGFD, à peça 131, p. 6, 'os pareceristaspossuem autonomia em suas análises', mas após a emissão dos pareceres, os mesmos devem ser 'validados pela Administração Pública', nos termos do art. 29, XI, da Portaria MinC 39/2017. Dessa forma, ademais de validá-los, nos termos do mesmo art. 29, compete às unidades de análise técnica: 'VI - realizar a avaliação da adequação dos pareceres técnicos emitidos pelos pareceristas' e 'VIII - solicitar ao parecerista a correção de eventuais falhas ou irregularidades que forem verificadas'.
58.	Assim, sob o pretexto de autonomia de análise do parecerista, não pode a Secult se eximir de se manifestar acerca da adequação e da completude dos pareceres emitidos, independentemente de o projeto ter sido proposto por ela ou por outrem. Dessa forma, mantém-se o entendimento anterior de que, diante da forma pela qual foram atendidas as diligências da parecerista (peça 13, p. 149-151) , o parecer favorável à aprovação do Projeto Casinha Games (peça 13, p. 170-172) foi emitido de maneira pró-forma, situação essa que coloca em dúvida, inclusive, a validade de toda a tramitação do projeto.
CONCLUSÃO
59.	Após a realização da oitiva determinada Ministro-Relator Augusto Sherman Cavalcanti, por Despacho à peça 42, nos termos dos arts. 250, inciso V, e 276, § 2º, do RITCU, o Chefe de Gabinete do Ministro do Turismo, por meio do Ofício 164/2022/GM (peça 47) , encaminha o Ofício 1040/2022/SECULT/GAB/SECULT (peça 52) e uma série de documentos. Por sua vez, o Secretário Especial da Cultura Adjunto, por meio do referido Ofício 1040/2022/SECULT/GAB/SECULT (peça 52) , encaminha o Ofício 338/2022/SEFIC/SECULT (peça 130) e a Nota Técnica 5/CGFD/DFDCT/SEFIC/SECULT (peça 131) , com o fito de atender ao requerido.
60.	Apesar da diversidade de documentos acostados (peça 47-128; 130 e 131) , apenas a peça 131 se prestou a responder a oitiva promovida pelos Ofícios 7149 e 7150/2022-TCU/Seproc. Todas as demais peças trataram ou de comunicações internas desnecessárias ao processo ou de documentações já analisadas nos presentes autos - algumas até mesmo apresentadas em duplicidade.	 Pela sua relevância, a ausência de esclarecimentos adicionais foi confirmada por esta unidade técnica, por meio de contato telefônico junto à Assessoria de Controle Interno do Ministério do Turismo.
61.	A ausência de manifestação dos níveis estratégicos de Secult e MTur fez com que as razões de justificativa apresentadas por estes órgãos tenham se mostrado incompletas e incapazes de elidir as irregularidades anteriormente apontadas nos presentes autos.
62.	Analisadas todas as ponderações e esclarecimentos prestados por meio da Nota Técnica 5/CGFD/DFDCT/SEFIC/SECULT (peça 131) , considera-se que o encaminhamento proposto à peça 40 deve ser mantido, com pequenos ajustes.
63.	De elemento novo relevante, destaca-se que o projeto Casinha Games atualmente conta com mais um convênio celebrado além dos dois anteriormente tratados na instrução de peça 40. Trata-se do convênio 919257/2021 (Edição Salvador/BA) , que segue modelo de Estrutura Temporária, ao custo total de R$ 1.521.350,00 (peça 131, p. 4; peça 132-134) .
64.	A celebração do referido convênio reforça o problema a que se referem os itens a.1 e a.2 da oitiva promovida pelo Ministro-Relator (conforme peça 40, p. 17-22) , pois a eventual implantação de três unidades no modelo de Estrutura Temporária tem o potencial de gerar custo total a maior de R$ 2.895.465,00 (R$ 965.155,00, por unidade) , para o projeto Casinha Games - apenas em sua etapa piloto - (em relação ao valor que seria gasto se todas as quatro unidades fossem implantadas no modelo de Estrutura Permanente, sem diferença em termos de atingimento de objetivos) .
65.	Desse modo, reitera-se, mais uma vez, o entendimento apresentado à peça 40, de que a adoção do modelo de Estrutura Temporária afronta os princípios da razoabilidade e da economicidade e, sendo assim, a Secretaria Especial da Cultura do Ministério do Turismo deve abster-se de adotá-lo.
66.	Pelo exposto, apresenta-se a proposta de encaminhamento a seguir, com a ponderação de que a oitiva promovida pelo Ministro-Relator, à peça 42, ao encaminhar a instrução de peça 40 ao Ministério do Turismo e à Secretaria Especial da Cultura, a fim de subsidiar as manifestações requeridas, já cumpriu com o propósito de construção participativa das deliberações que orienta o art. 14 da Resolução-TCU 315/2020, uma vez que estas unidades jurisdicionadas já tomaram conhecimento das propostas desta unidade técnica e já tiveram a oportunidade de se manifestar acerca das mesmas. 
67.	Entende-se as ações propostas a seguir se mostram oportunas, visto que neste momento do andamento dos convênios em apreço, ainda é possível atuar de forma preventiva, com o objetivo de aprimorar o projeto Casinha Games, contribuindo para que ele atinja a seus objetivos, de maneira estruturada e econômica. 
PROPOSTA DE ENCAMINHAMENTO
68.	Ante todo o exposto, submetem-se os autos à consideração superior, para que sejam encaminhados ao Ministro-Relator Augusto Sherman, com a seguinte proposta:
68.1.	que a presente representação seja considerada procedente, no mérito;
68.2.	determinar à Secretaria Especial da Cultura do Ministério do Turismo, com fundamento no art. 43, inciso II, da Lei 8.443/1992; no art. 250, inciso II, do RITCU; e no art. 4º da Resolução-TCU 315/2020, que, no âmbito dos convênios 918971/2021, 918762/2021, 919257/2021, e outros que venham a ser celebrados com o mesmo objeto, se abstenha de adotar o modelo Estrutura Temporária, por afronta aos princípios da razoabilidade e da economicidade, e, nesse sentido: 
68.2.1.	suspenda de imediato o andamento dos projetos de Queimados-RJ, Sobradinho-DF e Salvador-BA, até que sejam identificados locais pré-existentes e adequados para receber o projeto Casinha Games em seu modelo de Estrutura Permanente, garantindo o atingimento de seus objetivos, de forma adequada e econômica; 
68.2.2.	identifique, no prazo de até 30 dias, juntamente com os governos do estado do Rio de Janeiro e do Distrito Federal e com o município de Salvador-BA, locais pré-existentes que possam atender a contento aos objetivos do programa, no modelo de Estrutura Permanente, mesmo que isso signifique levar a execução do projeto para outros municípios ou regiões administrativas, caso o município de Queimados-RJ e/ou a região administrativa de Sobradinho-DF não disponha (m) de estruturas adequadas ou prefira (m) não dar continuidade ao projeto no formato de Estrutura Permanente;
68.2.3.	no prazo de até 60 dias, firme aditivos aos instrumentos vigentes, adequando-os às medidas anteriores.
68.3.	recomendar à Secretaria Especial da Cultura, com fundamento no art. 11 da Resolução-TCU 315/2020, que:
68.3.1.	aprimore a gestão de riscos do projeto, promovendo um inventário de riscos realista, que seja acompanhado da previsão de medidas mitigadoras necessárias para fazer frente, ao menos, aos riscos de alto impacto e probabilidade;
68.3.2.	proceda com alta diligência no monitoramento e na avaliação dos convênios subjacentes, de forma a demonstrar a não ocorrência de comprometimento da independência da Secretaria, em função do fato de ser ela própria a proponente original do objeto conveniado;
68.3.3.	proceda, juntamente com os convenentes, ao refinamento do plano de trabalho do projeto, melhor caracterizando seus elementos básicos, tais como duração e carga horária dos cursos, seu público-alvo e suas metas de desempenho; como forma de contribuir para a boa execução do objeto conveniado e para seu adequado monitoramento e avaliação.
68.3.4.	verifique, quando da análise com vistas ao aceite licitatório, se os convenentes procederam à efetivação da devida pesquisa regionalizada de preços para o projeto, acompanhada da comprovação de sua adequação aos preços praticados pelo mercado.
68.4.	com fundamento no art. 9º, II, da Resolução-TCU 315/2020, que seja dada ciência à Secretaria Especial da Cultura e ao Ministério do Turismo de que representam falhas no planejamento do projeto Casinha Games: 
68.4.1.	ausência de gestão de riscos de projeto, nos termos do Decreto 9.203/2017 e da Instrução Normativa 01/2016-MP/CGU;
68.4.2.	celebração de convênio com plano de trabalho genérico e com objeto, objetivos, custos e metas imprecisos, nos termos do § 1º, do art. 116 da Lei 8.666/1993, do art. 1º, § 1º, XXIV e do art. 19 da Portaria Interministerial 424/2016;
68.4.3.	falhas na verificação da adequação dos custos aos preços de mercado e ausência de regionalização de custos, nos termos do art. 11 do Decreto 6.170/2007 e do art. 1º, § 1º, XXXIV, da Portaria Interministerial 424/2016; 
68.4.4.	indícios de comprometimento da impessoalidade na participação da empresa Ghost Jack Entertainment na definição do escopo do projeto, nos termos do art. 37 da Constituição Federal de 1988 e do art. 11 do Decreto 6.170/2007; 
68.4.5.	aprovação do projeto por parecerista credenciada sem que lhe fossem fornecidos elementos mínimos e definitivos para bem caracterizar e avaliar o projeto, nos termos do § 3º do art. 6º do Decreto 10.755/2021;
68.5.	encaminhar cópia do Acórdão que vier a ser proferido ao Ministério do Turismo, à Secretaria Especial da Cultura, à Secretaria de Estado de Cultura e Economia Criativa do Distrito Federal, à  Secretaria de Estado de Cultura e Economia Criativa do Rio de Janeiro, ao Município de Salvador, ao Tribunal de Contas do Distrito Federal, ao Tribunal de Contas do Estado do Rio de Janeiro, ao Tribunal de Contas da Bahia, à Comissão de Cultura da Câmara dos Deputados e à Comissão de Educação, Cultura e Esporte do Senado Federal; informando-lhes que o inteiro teor do Acórdão, bem como do Relatório e do Voto que o fundamentam estarão disponíveis no Portal do TCU (www.tcu.gov.br/acordaos) ; e
139.8.	 arquivar os presentes autos, com fundamento no art. 169, V, do Regimento Interno do Tribunal de Contas da União".
É o Relatório.

não há.

Não atuou.

REPRESENTAÇÃO. INDÍCIOS DE IRREGULARIDADES OCORRIDAS NA SECRETARIA ESPECIAL DA CULTURA (SECULT), DO MINISTÉRIO DO TURISMO (MTUR), RELACIONADAS AO PROJETO PROPOSTO POR AQUELA SECRETARIA E INTITULADO "CASINHA GAMES". DILIGÊNCIA. OITIVA DO MTUR E DA SECULT. PROCEDÊNCIA. DETERMINAÇÃO À SECULT PARA QUE SE ABSTENHA DE ADOTAR O MODELO ESTRUTURA TEMPORÁRIA E PARA QUE SUSPENDA O ANDAMENTO DOS PROJETOS DE QUEIMADOS-RJ, SOBRADINHO-DF E SALVADOR-BA. RECOMENDAÇÕES. CIÊNCIA.

REPRESENTAÇÃO (REPR)

Secretaria de Controle Externo da Educação, da Cultura e do Desporto (SecexEducação).

Cuidam os autos de Representação da Secretaria de Controle Externo da Educação, da Cultura e do Desporto (SecexEducação) a respeito de possíveis irregularidades ocorridas na Secretaria Especial da Cultura (Secult) , do Ministério do Turismo (MTur) , relacionadas ao projeto proposto por aquela Secretaria e intitulado "Casinha Games".
O Projeto Cultura Digital - Casinha Games foi proposto com o objetivo inicial de "capacitação de audiovisual, produção audiovisual, inclusão digital e retirada dos jovens em situação de vulnerabilidade da rua" (peça 13, pp. 1-2) , atualmente é descrito como a "criação de um complexo cultural multimodal direcionado ao setor audiovisual, artes multidimensionais, inclusão digital, jogos eletrônicos, empreendedorismo e gestão de projetos" (peça 29, p. 10; peça 34, p. 2) .
Para a etapa piloto do projeto em análise, inicialmente, foram firmados convênios com o Estado do Rio de Janeiro e com o Distrito Federal. No DF o projeto será implementado na região administrativa de Sobradinho. Já no Rio de Janeiro as localidades escolhidas foram as cidades de Queimados e de Duque de Caxias.
A avença com o DF foi celebrada em 27/12/2021 no valor de R$ 1.523.760,00 (peça 28, pp. 426 - 446) , para unidade em Sobradinho. Enquanto no RJ observa-se que as notas de empenho emitidas no início de janeiro deste ano totalizaram R$ 2.114.045,30 (peças 34 e 35) , para as duas unidades, nos municípios escolhidos.
Em seu exame inicial (peça 19) , a SecexEducação analisou a matéria de forma preliminar, destacando o fato de o projeto aparentemente ter sido aprovado sem informações necessárias para bem caracterizar seu custo efetivo, seu público-alvo, seu alcance, seus objetivos, sua duração e sua forma de execução e de desmobilização - o que poderia, em tese, causar prejuízos ao Fundo Nacional de Cultura (FNC) .
Diante dos indícios levantados pela unidade técnica e com a finalidade de melhor caracterizar eventuais irregularidades na condução do projeto, determinei, por meio do Despacho à peça 21, a realização de diligência à Secult para que esclarecesse as fragilidades apontadas pela SecexEducação.
Entendendo que a manifestação da Secretaria Especial da Cultura não foi suficiente para sanar os indícios de irregularidades verificados pela unidade instrutora, considerei que alguns pontos precisavam ser melhor esclarecidos pelo MTur e pela Secult, e mediante o Despacho de peça 42, determinei a oitiva dos referidos órgãos.
Cabe destacar que, posteriormente, a unidade técnica constatou que o projeto Casinha Games atualmente conta com mais um convênio celebrado além dos dois mencionados anteriormente. Trata-se do convênio 919257/2021 (Edição Salvador/BA) ao custo total de R$ 1.521.350,00 (peça 131, p. 4; peças 132-134) .
Após a realização das oitivas, a SecexEducação lançou aos autos sua derradeira instrução (peça 138) , no sentido de determinar à Secult que se abstenha de adotar o modelo de Estrutura Temporária, e, nesse sentido: i) suspenda de imediato o andamento dos projetos de Queimados-RJ, Sobradinho-DF e Salvador-BA, até que sejam identificados locais pré-existentes e adequados para receber o Casinha Games, garantindo o atingimento de seus objetivos, de forma adequada e econômica; ii) identifique, juntamente com os governos do Estado do Rio de Janeiro e do Distrito Federal e com o Município de Salvador-BA, no prazo de 30 dias, locais pré-existentes que possam atender a contento aos objetivos do programa, no modelo de Estrutura Permanente, mesmo que isso signifique levar a execução do projeto para outros municípios ou regiões administrativas, caso o Município de Queimados-RJ e/ou a região administrativa de Sobradinho-DF não disponha (m) de estruturas adequadas ou prefira (m) não dar continuidade ao projeto no formato de Estrutura Permanente; e iii) no prazo de 60 dias, firme aditivos aos instrumentos vigentes, adequando-os às medidas propostas.
Adicionalmente, propõe recomendações e ciência em relação às demais falhas verificadas na análise.
Brevemente historiado, desde logo adianto que acolho a aludida proposta, incorporando a respectiva análise às minhas razões de decidir, sem prejuízo das considerações e complementações que se seguem.
De plano, reitero o Despacho de peça 21, para conhecer a presente representação em face de observância aos requisitos admissionais previstos nos arts. 235 e 237, inciso IV, do Regimento Interno deste Tribunal, e no art. 103, § 1º, da Resolução - TCU 259/2014.
Entre todas as ocorrências apontadas pela unidade técnica, destaca-se o custo extra gerado pela opção do modelo de estrutura temporária quando comparado ao custo do modelo de estrutura permanente.
Nesta etapa piloto, o projeto de Sobradinho-DF foi concebido para ser construído no formato de estrutura temporária, no estacionamento do estádio local (peça 28, pp. 397-398) . Já no RJ, para a cidade de Queimados, a estrutura também será temporária, a ser construída na Praça dos Eucaliptos (peça 29, pp. 137-141) . Por sua vez, em Duque de Caxias, o projeto será desenvolvido em uma estrutura pré-existente, especificamente na Escola Municipal Olga Teixeira de Oliveira (peça 29, p. 146) . Como se verá adiante, existe uma diferença orçamentária de grande impacto entre as duas formas de estrutura (temporária e permanente) .
Conforme apurado pela SecexEducação, o custo estimado para cada unidade temporária está previsto em R$ 1.523.760,00 (peça 24, pp. 9-13) , ao passo que para cada unidade permanente, esse valor é de R$ 558.605,00 (peça 24, pp. 14-16) . Desse modo, há um considerável acréscimo de R$ 965.155,00 para cada unidade temporária em relação à unidade permanente.
Ressalto que essa diferença na estrutura física dos dois modelos não implicaria em vantagem no atendimento dos objetivos do projeto ao se utilizar o modelo temporário.
Chama atenção o fato de que esse custo extra de R$ 965.155,00 representa cerca de 63% do valor total do projeto no modelo temporário (R$ 1.523.760,00) , sendo esse acréscimo superior ao custo total previsto para o modelo permanente (R$ 558.605,00) .
Considerando as duas unidades temporárias (Sobradinho/DF e Queimados/RJ) , tem-se que o custo extra gerado pela opção por estruturas temporárias corresponderia a R$ 1.930.310,00, apenas para essas duas localidades inicialmente previstas na etapa piloto do projeto. 
E é justamente a adoção deste modelo que explica o porquê se conseguirá implementar duas unidades no Rio de Janeiro (ao custo de R$ 2.114.045,30) , e apenas uma unidade no DF, ao custo de R$ 1.523.760,00. Nesse sentido, observa-se que a própria Secult aponta que "o custo por aluno estimado é de R$ 375,00/mês na estrutura temporária e de R$ 150,00/mês na estrutura permanente" (peça 24, p. 7) .
Poder-se-ia supor que tamanha diferença de custos se justificasse por que o projeto se estabeleceria no formato itinerante. No entanto, conforme apurado pela unidade técnica, a estrutura adquirida será incorporada ao patrimônio do convenente, não se prestando à implementação do projeto em outras localidades.
Diante disso, por meio da oitiva, questionou-se o MTur e a Secult o porquê da adoção do modelo de Estrutura Temporária para os projetos dessas duas localidades em detrimento da utilização de opção mais econômica em Estrutura Permanente. Os órgãos também foram instados a se manifestar acerca da não padronização quanto à implementação do projeto em unidades pré-existentes, uma vez que esse modelo se mostra economicamente mais vantajoso por ter um custo menor que o modelo temporário e tendo em vista que atenderia plenamente os objetivos do projeto.
Quanto a estes dois pontos, por sua relevância, transcreve-se a seguir a manifestação encaminhada pelos gestores:
"A proposição do Projeto 'Cultura Digital - Casinha Games' ocorreu no âmbito da Secretaria Especial de Cultura, por meio de sua Gerência de Projetos, conforme mencionado no item 3 da presente Nota Técnica. Verifica nos Processos nº 72031.005258/2021- 89 e 72031.005705/2021-08. O projeto foi desenvolvido pela Gerência de Projetos da Secretaria Especial de Cultura, e posteriormente encaminhado a SEFIC para tratativas de modo a viabilizar a formalização das parcerias, por meio de Convênio. Assim, a definição do formato de estrutura temporário ou permanente foi pré-estabelecida pela gestão, e portanto não há como esta Coordenação Geral manifestar-se quanto ao questionamento do TCU. 
Ademais, a referida gerência ponderou que as estruturas estabelecidas para cada situação foram escolhidas de acordo com o melhor custo-benefício, o que, quanto a este mérito, a Coordenação Geral não tem como opinar" (peça 131, p. 2) .
Observa-se que a manifestação do órgão em relação a esses pontos restou incompleta, imprestável e incapaz de justificar a opção pela utilização do modelo mais oneroso para os projetos de Queimados-RJ e Sobradinho-DF, afrontando os princípios da razoabilidade e da economicidade.
Ademais, apesar de a Coordenação Geral de Fomento Direto (CGFD) , subunidade da Secult, afirmar que Gerência de Projetos da Secretaria Especial de Cultura escolheu cada modelo "de acordo com o melhor custo-benefício", a referida Gerência não se manifestou nos autos e, muito menos, apresentou documentação capaz de comprovar que teria de fato avaliado o melhor custo-benefício para cada localidade e modelo. 
Assim, o MTur e a Secult se furtaram de apresentar suas razões de justificativa acerca da falta de economicidade do modelo de Estrutura Temporária, desperdiçando a oportunidade franqueada por este Relator de esclarecerem a opção por sua adoção em detrimento do modelo de Estrutura Permanente.
Além disso, o projeto a ser implementado em Salvador-BA também segue o modelo de Estrutura Temporária, reforçando o problema detectado pela SecexEducação, pois a eventual implantação de três unidades no modelo de Estrutura Temporária tem o potencial de gerar custo total a maior de R$ 2.895.465,00 (R$ 965.155,00, por unidade) , para o projeto Casinha Games - apenas em sua etapa piloto - (em relação ao valor que seria gasto se todas as quatro unidades fossem implantadas no modelo de Estrutura Permanente) . Ainda mais levando-se em conta que é de se esperar que o modelo permanente atenda perfeitamente aos objetivos do projeto. Tanto o é que este modelo será adotado em Duque de Caxias, na Escola Municipal Olga Teixeira de Oliveira.
Em vista disso, acompanho a proposta alvitrada pela unidade técnica no sentido de determinar a Secretaria Especial da Cultura do Ministério do Turismo que se abstenha de adotar o modelo de Estrutura Temporária, por restar configurado o seu caráter antieconômico. Assim, entendo que a Secult não deve dar continuidade ao desenvolvimento dos projetos de Queimados-RJ, Sobradinho-DF e Salvador-BA até que sejam identificados locais pré-existentes e adequados para receber o Casinha Games, garantindo o atingimento de seus objetivos, de forma adequada e econômica.
Caso tais municípios não disponham das estruturas adequadas ou prefiram não dar continuidade ao projeto na forma de Estrutura Permanente, entendo caber aos governos do Estado do Rio de Janeiro e do Distrito Federal e o Município de Salvador-BA identificar outros municípios/regiões administrativas que possam atender a contento aos objetivos do programa, no modelo de Estrutura Permanente.
Além dessa constatação, os órgãos também foram suscitados a se manifestar acerca de problemas relacionados à:
ausência de gestão de riscos de projeto;
falta de segregação de funções na proposição, concepção, detalhamento e seu monitoramento e avaliação do projeto;
celebração de convênio com plano de trabalho genérico e com objeto, objetivos, custos e metas imprecisos;
ausência de regionalização de custos;
falha na pesquisa de preços e na verificação da adequação dos custos aos preços de mercado;
existência de indícios de comprometimento da impessoalidade na participação da Empresa Ghost Jack Entertainment na definição do escopo do projeto; e
aprovação do projeto por parecerista credenciada sem que lhe fossem fornecidos elementos mínimos e definitivos para bem caracterizar e avaliar o projeto.
Com relação a esses pontos, a ausência de manifestação dos níveis estratégicos da Secult e do MTur fez com que as respostas às oitivas apresentadas por estes órgãos tenham se mostrado incompletas e incapazes de elidir as irregularidades anteriormente apontadas pela unidade técnica nos presentes autos.
Considero que as ações propostas pela unidade técnica se mostram oportunas, visto que neste momento ainda é possível atuar com o objetivo de aprimorar o projeto de forma a garantir que ele atinja a seus objetivos, de maneira estruturada e econômica.
A ausência da gestão de riscos do projeto aumenta a chance de que não sejam atingidos seus objetivos, principalmente devida complexidade que envolve o caso ora em apreço. 
Nesse sentido é necessário que o órgão aprimore a gestão de riscos do projeto, promovendo um inventário de riscos realista, que seja acompanhado da previsão de medidas mitigadoras necessárias para fazer frente, ao menos, aos riscos de alto impacto e probabilidade.
A unidade técnica também destacou que o fato de as atividades de monitoramento e avaliação do projeto serem realizadas pela mesma Secretaria Nacional responsável pela sua concepção e proposição representava o risco de que seu monitoramento e a avaliação de seus resultados tivessem a sua independência comprometida.
Quanto a esse ponto, observa-se que a concepção e proposição do projeto couberam à Gerência de Projetos da Secult e que as atividades de admissibilidade, formalização, acompanhamento, monitoramento e avaliação de resultados encontram-se divididas nas 3 Coordenações que a compõem. Desse modo, concordo com a SecexEducação no sentido de que o modelo adotado pelos gestores pode ser suficiente para garantir a devida segregação de funções.
De todo modo, destaca-se que os gestores devem adotar todos os cuidados possíveis para demonstrar que o fato de o projeto ter sido uma iniciativa da própria Secult não irá comprometer a isenção de seu monitoramento e avaliação. Nesse sentido deve-se recomendar à Secult que proceda com alta diligência no monitoramento e na avaliação dos convênios subjacentes, de forma a demonstrar a não ocorrência de comprometimento da independência da Secretaria, em função do fato de ser ela própria a proponente original do objeto conveniado.
Também se observa que, mesmo após a celebração dos convênios, ainda precisavam ser detalhadas definições básicas quanto ao escopo, ao alcance e às metas do projeto, sendo desejável que a Secult proceda, juntamente com os convenentes, ao refinamento do Plano de Trabalho do projeto, melhor caracterizando seus elementos básicos, tais como duração e carga horária dos cursos, seu público-alvo e suas metas de desempenho; como forma de contribuir para a boa execução do objeto conveniado e para seu adequado monitoramento.
Quanto à ausência de regionalização de custos e à falha na pesquisa de preço, em consonância com a SecexEducação, entendo pertinente a recomendação no sentido de que os aspectos de regionalização e de adequação aos preços de mercado sejam observados pela Secult, quando da análise com vistas ao aceite licitatório.
Com relação à participação da Empresa Ghost Jack Entertainment na definição do escopo do projeto, na instrução de peça 40, a SecexEducação apresentou as seguintes considerações:
"121. De qualquer maneira, importante ressaltar que mostra-se atípica a participação da empresa Ghost Jack Entertainment no processo de concepção do projeto Casinha Games, haja vista que sua proposta comercial (peça 13, p. 161-165) :
121.1. é a única proposta comercial constante do SEI 72031.005258-2021-89 (peças 13; 30-33) , sem que haja no processo nenhuma justificativa para o fato de não terem sido buscadas outras propostas no mercado; 
121.2. foi encaminhada à parecerista credenciada responsável pela avaliação do projeto quanto à sua adequação aos preços de mercado, após diligência em que a parecerista questionava a coerência de aspectos básicos do projeto (ver itens 31 e 84-88) , fato este que ficou registrado no item 10.5 de seu parecer (peça 13, p. 171) e 
121.3. foi incorporada pelo Plano de Curso do projeto (peça 28, p. 51-52) , que apresenta como 'Metodologia - Proposta de Disciplinas Fundamentais' exatamente o conteúdo proposto pela Ghost Jack Entertainment  (peça 13, p. 162-164) , o que demonstra que a referida empresa contribuiu de forma relevante para a definição de escopo do projeto.
 122. Ademais, chama atenção que a proposta, de 16/3/2021, destinada à Secult, ao Secretário Especial Mario Frias e ao Gerente de Projetos responsável, Sr. 'Roger Paes' [Rogério Silva Paes] afirme que o documento está sendo encaminhado 'após nossos diversos encontros' (peça 13, p. 161) . Tal afirmação reforça que a referida empresa contribuiu ativamente desde o início da concepção do projeto, idealizado e desenvolvido pela Secult. A empresa, no entanto, não se caracteriza como fornecedor exclusivo do objeto 'implementação e gestão do conteúdo educacional' (ver item 48) , nem como empresa de notória especialização (ver item 49) . Ademais, considerando tratar-se de empresa que trabalha com animação, audiovisual e e-games, causa estranheza que seu sítio [https://www.ghostjack.com/] atualmente encontre-se em construção" (peça 39) .
Nesse esteio, concordo com a unidade técnica no sentido de que mesmo que a referida empresa não tenha sido, nem venha a ser, contratada para a gestão do conteúdo educacional do Projeto Casinha Games, destaca-se que o fato de sua proposta ter embasado o parecer pela aprovação do projeto e estar refletida no conteúdo programático do Plano de Curso já é suficiente para caracterizar sua íntima participação na concepção do projeto.
Dessa forma, o fato de a Secult não ter buscado propostas de outros fornecedores - tanto para avaliar a vantajosidade dos custos apresentados pela Ghost Jack Entertainment, quanto para eventualmente aprimorar o conteúdo programático do curso - configura-se em afronta ao princípio da impessoalidade e ao disposto no § 3º do art. 6º do Decreto 10.755/2021, que regulamenta a Lei 8.313/1991, no que diz respeito à necessidade de adequação dos custos propostos aos praticados no mercado, motivo pelo qual cabe dar ciência à Secult e ao MTur para que sejam adotadas medidas internas com vistas ao aprimoramento do projeto, bem como à prevenção de outras ocorrências semelhantes.   
Por fim, a SecexEducação apontou que o Parecer Técnico 2/2021 foi emitido sem que a Secult prestasse informações suficientes para bem caracterizar o projeto, sua exequibilidade técnica, a regularidade da aplicação dos recursos propostos e com divergências quanto ao próprio custo total do projeto.
Assim, concordo com a análise da unidade técnica no sentido de que a despeito da autonomia de análise do parecerista, não pode a Secult se eximir de se manifestar acerca da adequação e da completude dos pareceres emitidos, independentemente de o projeto ter sido proposto por ela ou por outrem.
Dessa forma, cabe dar ciência à Secult e ao MTur acerca dessa falha.
Ante o exposto, manifesto-me por que o Tribunal aprove o Acórdão que ora submeto à deliberação deste Colegiado.
TCU, Sala das Sessões, em 4 de maio de 2022.
AUGUSTO SHERMAN CAVALCANTI 
Relator